臺灣屏東地方法院刑事判決　　　　　　　 95年度重訴字第1號
公　訴　人　臺灣屏東地方法院檢察署檢察官
被　　　告　丙○○
　　　　　　　　　　　（
選任辯護人　蔡將葳律師
被　　　告　壬○○
選任辯護人　葉武侯律師
上列被告等因殺人等案件，經檢察官提起公訴（94年度偵字第45
49號），本院判決如下：
    主  文
丙○○殺人，處有期徒刑拾肆年。褫奪公權捌年。扣案之匈牙利
製FEC 廠PJK －9HP 型制式半自動手槍壹枝、玖厘米制式子彈陸
顆，均沒收。又未經許可，無故持有手槍，處有期徒刑柒年陸月
，併科罰金新臺幣拾萬元，罰金如易服勞役，以新臺幣壹仟元折
算壹日。扣案之上開匈牙利製FEC 廠PJK －9HP 型制式半自動手
槍壹枝、玖厘米制式子彈陸顆，均沒收。應執行有期徒刑貳拾年
，併科罰金新臺幣拾萬元，罰金如易服勞役，以新臺幣壹仟元折
算壹日。褫奪公權捌年。扣案之匈牙利製FEC 廠PJK －9HP 型制
式半自動手槍壹枝（槍枝管制編號：0000000000號）、玖厘米制
式子彈陸顆，均沒收。
壬○○無罪。
　　事　實
一、丙○○明知具有殺傷力之制式手槍及制式子彈，均為槍砲彈
    藥刀械管制條例所禁止持有之物，非經主管機關許可，均不
    得持有之，竟基於持有制式手槍、制式子彈之犯意，於民國
    94 年2月10日某時許，在屏東縣潮州鎮○○○路附近，以新
    臺幣（下同）5 萬元之代價，收受其友人江祥鳴所交付之匈
    牙利製FEC 廠PJK －9HP 型口徑9MM 制式半自動手槍1 枝（
    槍枝管制編號：0000000000號）及口徑9MM 制式子彈13顆，
    旋即以報紙包裝，並將之藏放在屏東市○○路77號10樓之1
    租屋處及屏東縣潮州鎮○○○路旁草叢內等處，而未經許可
    ，無故持有之。
二、丙○○與壬○○係朋友關係，共同租屋居住在屏東市○○路
    77號10樓之1 ，其2 人與謝英傑間因有賭債糾紛而迭起爭執
    。於94年9 月7 日5 時35分許，丙○○致電予謝英傑討論賭
    債問題，雙方因而再起衝突，謝英傑並於電話中向丙○○稱
    ：若這筆錢不還，就要和渠等拼輸贏（台語）等語，並相約
    於同日6 時30分許，在屏東市○○街17之6 號乙○○住處前
    談判，丙○○並將此對話轉知壬○○，壬○○乃決定陪同丙○○共同前往赴約，而丙○○為求自保，遂於赴約前自行將
    上開制式子彈裝填入制式手槍內，並將之放置在壬○○向其
    姊姊楊善筑所借得之車牌號碼K2－1850號自小客車駕駛座底
    下，以避免協商破裂，發生鬥毆危險。於94年9 月7 日6 時
    40分許，丙○○駕駛上開自小客車搭載壬○○到達乙○○住
    處前，因謝英傑、乙○○、甲○○、戊○○、庚○○、丑○○、己○○等人均在乙○○住家前泡茶處吃早餐、泡茶聊天
    ，壬○○即先行下車並自行步向乙○○住處前，欲向謝英傑
    商請延緩清償賭債；丙○○則先將其藏放在該自小客車駕駛
    座下方之上開槍彈上膛後始持槍下車，旋亦追隨壬○○欲步
    入乙○○住處之泡茶處，是時，乙○○因恐謝英傑、丙○○
    與壬○○發生口角爭執，影響鄰居睡眠，遂對壬○○、謝英
    傑說「你們要吵架去外面吵」等語，壬○○、謝英傑乃步出
    該泡茶處至馬路中央安全島附近，壬○○並向謝英傑要求延
    緩清償丙○○部分之賭債，惟遭謝英傑嚴詞拒絕，並大聲說
    ：「沒有錢和人家賭什麼？」等語，適為正步向壬○○之丙○○所聽聞，丙○○因而心生不滿，竟基於殺人之故意，將
    上開業已上膛槍枝之保險鈕打開，並將手指扣在該槍枝扳機
    上，而持以指向謝英傑，謝英傑見狀旋即閃躲，丙○○亦隨
    之將槍口指向謝英傑，而當時跟著謝英傑步出泡茶處之戊○○見狀，為避免發生槍擊傷亡，雖曾試圖奪取丙○○手上之
    槍枝，然在戊○○抓住丙○○手腕時，丙○○仍執意扣下板
    機，致當時欲隱身在車牌號碼不詳之綠色自小客車車頭處之
    謝英傑側身中彈倒地，是時，戊○○亦順勢奪下丙○○手中
    之槍枝，而戊○○旋認自己持有涉案槍枝將對己不利，乃將
    上開槍枝丟棄在屏東縣長治鄉○○街○ 段150 巷17號前之排
    水溝內；而丙○○見謝英傑中彈倒地後旋即逃逸；另乙○○
    等人因聽聞槍聲乃上前查看，並將中彈之謝英傑送醫救治，
    惟謝英傑仍因前胸貫穿性槍傷合併心室破裂及大量內出血，
    而於到院前死亡。嗣經警據報後在案發現場發現彈頭、彈殼
    各1 顆，並循線查獲丙○○涉案，再經戊○○帶同警方至屏
    東縣長治鄉○ 段150 巷17號排水溝內起出上開槍枝及子彈12
    顆（送驗後試射6 顆），始知上情。
三、案經屏東縣警察局屏東分局報請臺灣屏東地方法院檢察署檢
    察官偵查起訴。
    理  由
壹、有罪部分：
一、程序方面：
(一)、按刑事訴訟法新制採改良式當事人進行主義，為保障被告防
    禦權及維護直接審理與言詞審理原則，刑事訴訟法第159 條
    第1 項規定：「被告以外之人於審判外之言詞或書面陳述，
    除法律有規定者外，不得作為證據。」酌採英美法之傳聞法
    則。復於第159 條之1 至第159 條之5 增設例外規定，以應
    實務需要，俾符實體真實發現之訴訟目的。是以，證人戊○○、甲○○、乙○○、己○○、癸○○、丑○○、辛○○、
    於警詢時之警詢筆錄及承辦警員丁○○所製作之偵查報告，
    均係被告以外之人於審判外之書面陳述，依上開規定，原則
    上均不得作為證據。
(二)、按被告以外之人於偵查中向檢察官所為陳述，除顯有不可信
　  之情況者外，得為證據，同法第159 條之1 第2 項定有明文
    。偵查中對被告以外之人（包括證人、鑑定人、告訴人、被
    害人及共同被告等）所為之偵查筆錄，或被告以外之人向檢
　  察官所提之書面陳述，性質上均屬傳聞證據。惟現階段刑事
    訴訟法規定檢察官代表國家偵查犯罪、實施公訴，依法其有
    訊問被告、證人及鑑定人之權，證人、鑑定人且須具結，而
    實務運作時，檢察官偵查中向被告以外之人所取得之陳述，
    原則上均能遵守法律規定，不致違法取供，其可信度極高，
    職是，被告以外之人前於偵查中已具結而為證述，除反對該
    項供述得具有證據能力之一方，已釋明「顯有不可信之情況
    」之理由外，不宜以該證人未能於審判中接受他造之反對詰
    問為由，即遽指該證人於偵查中之陳述不具證據能力。惟此
    係指已命具結而為證言者而言，如未依法具結者，依據絕對
    證據排除法則，當然無證據能力，而不得作為證據，自不得
    因當事人於審判程序之同意，逕認該未經具結之證言亦得作
    為證據，亦即刑事訴訟法第159 條之5 之規定時，應受同法
    第158 條之3 之限制（最高法院94年度台上字第3277號判決
    意旨參考）。查證人戊○○、乙○○、甲○○、子○○、庚○○、證人即共同被告壬○○於偵查中之供述，已依法具結
    ，其未曾提及檢察官在偵查時有不法取供之情形，且被告、
    辯護人亦未曾釋明上開證述有何顯不可信之情況，是以，上
    開證人等於偵查中之證述，依刑事訴訟法第159 條之1 第2
    項之規定，自均得為證據。
(三)、按刑事訴訟法第198 條、第208 條所稱之鑑定，乃指於刑事
    訴訟程序中為取得證據資料而由檢察官或法官指定具有特別
    知識經驗之鑑定人、學校、機關或團體，就特定之事物，以
    其專業知識加以分析、實驗而作判斷，以為偵查或審判之參
    考。故而，不論鑑定人或鑑定機關、學校、團體，均應由檢
    察官或法官視具體個案之需要而為選任，始符合刑事訴訟法
    第198 條、第208 條之規範本旨，否則所為鑑定，仍屬於傳
    聞證據。但對於司法警察機關調查中之案件，或有量大或急
    迫之情形，為因應實務之現實需求，認為當然有鑑定之必要
    者，基於檢察一體原則，得由該管檢察長對於轄區內之案件
    ，以事前概括選任鑑定人或囑託鑑定機關（團體）之方式，
    俾便轄區內之司法警察官、司法警察對於調查中之此類案件
    ，得即時送請事前已選任之鑑定人或囑託之鑑定機關（團體
    ）實施鑑定（法務部92年9 月1 日法檢字第0920035083號函
    參照）。而臺灣高等法院檢察署檢察長概括選任法務部調查
    局、內政部警政署刑事警察局為「槍彈比對鑑定」鑑定機關
    （臺灣高等法院檢察署92年10月15日檢文允字第0921001322
    號函參照），此為本院審判職務所知悉之事實。是本件扣案
    槍、彈之鑑定，雖由屏東縣警察局屏東分局送請內政部警政
    署刑事警察局鑑定（見偵卷字第121 頁），但內政部警政署
    刑事警察局為臺灣高等法院檢察署檢察長概括選任鑑定機關
    ，所為鑑定結果，自有證據能力。
(四)、法醫研究所出具之鑑定書，乃臺灣屏東地方法院檢察署檢察
    官於偵查中囑託法醫研究所鑑定，而負責為死者謝英傑進行
    解剖之胡璟醫師，經其在鑑定前具結，擔保其鑑定之真實，
    依其所見而為之鑑定文書，依刑事訴訟法第198 條、第206
    條、第159 條第1 項但書規定，上開鑑定書，自得為證據。
(五)、寶建醫院所出具之診斷證明書、病歷資料，均為負責為死者
    診斷傷勢之醫師，依其所見所為之證明文書，核其本質，雖
    係被告以外之人於審判外之書面陳述，惟因係從事業務之醫
    師於醫療業務上所製作之證明文書，且無顯不可信之情況，
    依刑事訴訟法第159 條之4 第2 款之規定，得為證據。
(六)、臺灣屏東地方法院檢察署鑑定驗斷書，乃檢察官督同法醫師
    之公務員依其執行相驗屍體職務時，所見而為之證明文書，
    核其本質，雖係被告以外之人於審判外之書面陳述，惟係公
    務員職務上所製作之證明文書，且無顯不可信之情況，依刑
    事訴訟法第159 條之4 第1 款之規定，得為證據。
二、實體方面：
(一)、訊據被告丙○○固坦承持有制式手槍、子彈之事實，惟矢口
    否認有何殺人之犯行，辯稱：我是要對空鳴槍，因死者謝英
    傑友人戊○○搶槍，才會誤觸扳機，我不是故意要殺人云云
    。經查：
１、上開被告丙○○持有制式手槍、制式子彈之事實，業據被告
    丙○○於警、偵訊及本院審理時均供承不諱（見警卷第4 頁
    反面、偵卷第60頁、本院卷二第17頁），並有扣案之制式手
    槍1 枝、制式子彈12顆在卷可稽。上開扣案之制式手槍1 枝
    、制式子彈12顆，經送請內部政警政署刑事警察局以性能檢
    驗法、試射法、比對顯微鏡比對法鑑定結果為：一、送鑑制
    式手槍1 枝（槍枝管制編號：0000000000號），認係匈牙利
    製FEG －PJK －9HP 型口徑9MM 制式半自動手槍，槍管內具
    6 條右旋來復線，機械性能良好，可擊發同口徑制式子彈，
    認具殺傷力。二、送鑑制式子彈12顆（試射6 顆），認均係
    口徑9MM 制式子彈，認均具殺傷力。三、送鑑彈頭1 顆，認
    係已擊發口徑9MM 制式金屬包衣彈頭。四、送鑑彈殼1 顆，
    認係已擊發口徑9 MM（9 乘19MM）制式彈殼。再經比對結果
    ：一、送鑑彈殼1 顆，經與送鑑制式手槍（槍號B60085號、
    槍枝管制編號0000000000號）試射彈殼比對結果，其彈底特
    徵紋痕相吻合，認係由該槍枝所擊發。二、送鑑彈頭1 顆，
    經與送鑑制式手槍（槍號B60085號、槍枝管制編號00000000
    00號）試射彈殼比對結果，因彈頭上欠缺足資比對之特徵紋
    痕，無法研判是否由該槍枝所擊發等語，有該局94年12月19
    日刑鑑字第0940138815號槍彈鑑定書1 份及槍、彈照片9 幀
    在卷可按。又所謂「性能檢驗法」係指實際操作檢測送鑑槍
    枝之機械結構與功能是否完整良好，如其結構完整且擊發功
    能良好正常，則認該槍枝可供擊發適用子彈使用。而槍枝之
    機械結構檢測包含槍管、滑套（輪轉）之材質；滑套、撞針
    之運作情形；扳機與擊錘運作、連動情形；撞針之力道等與
    擊發子彈時可能牽涉之運作部位有關為主。鑑定過程中，鑑
    定人員如認槍枝之機械結構與功能有「疑義」者，例如發現
    槍枝具塑膠槍管、槍管（或槍機）閉鎖不良等情形，依據該
    局所訂標準作業程序，則改以「動能試射法」鑑定，由該局
    鑑定人員自行製作適用之子彈進行試射，以鑑定該槍枝是否
    足堪擊發具殺傷力之子彈。至制式子彈係各國合法武器工廠
    所生產之子彈商品，自然有一定之商譽與品質，除明顯受潮
    或其他導致子彈功能受損之情事存在時，輔以試射法加以確
    認鑑定外，只要子彈結構完整，均認具殺傷力等情，為本院
    審判實務所知悉之事實，復有該局95年10月18日刑鑑字第09
    50149212號函可參。是以，上開鑑定結果，既係鑑驗機關以
    其專業知識及精密儀器測試後所得之結論，自可憑信，足見
    被告丙○○未經許可，持有上開具殺傷力之制式手槍、制式
    子彈13顆之自白，與事實相符，應可採信。
２、上開被告丙○○與被害人謝英傑因賭債糾紛，因協商延期不
    成而起爭執，被告丙○○憤而持預藏之前揭已裝填制式子彈
    之制式手槍指向被害人謝英傑，並於證人戊○○上前奪槍時
    擊發子彈，造成被害人謝英傑中彈死亡之結果等事實，迭據
    被告丙○○於警詢、偵查中及本院審理時均坦承不諱（見警
    卷第3 頁至5 頁反面），核與證人即共同被告壬○○於偵查
    中及本院審理時具結證稱：「我在案發前3 、4 天欠謝英傑
    一筆賭債，我和丙○○合夥在謝英傑的賭場輸了221 萬左右
    ，丙○○負擔10至20萬元，其他的金額都是我負擔的，我在
    隔天開1 張30萬元的支票給謝英傑，謝英傑拿給另外1 個股
    東綽號『小寶仔』；丙○○負擔的10至20萬元，扣掉7 萬元
    是我還給丙○○的錢；94年9 月7 日那天是丙○○打電話給
    謝英傑，說7 萬元可不可以延緩，但謝英傑好像不要接受，
    他約我們見面再談，他們就約在老弟仔（乙○○）那邊見面
    ；我到乙○○家，現場大約有7 、8 個人，我只認識綽號阿
    豹、毛仔、阿偉、漢章仔、老弟仔及2 個我不認識的人，謝
    英傑也在那邊；我看謝英傑在那邊，我就進去找他，那邊沒
    有位置可以坐了，老弟仔就說要講事情到外面去講，我和謝
    英傑就走到馬路那邊，我就向謝英傑說丙○○最近手頭比較
    緊，沒有辦法還錢，再延幾天，我保證若再過幾天丙○○沒
    有還我會幫他還，我是用平緩的語氣向謝英傑說的，這時候
    謝英傑說欠錢還錢那有再拖延的，沒有錢在和人家賭什麼，
    他的口氣很大聲，當時我們兩個人站的位置，我是背對著老
    弟仔他家，我目光所及範圍沒有人，謝英傑人在我正對面，
    後來我就看見謝英傑在閃躲，我就回頭看見丙○○手上拿著
    槍，阿豹與丙○○在拉扯，我有看到槍，我也是會害怕，也
    是在附近左右閃躲，謝英傑也是和我一樣在閃躲，我不知道
    他往那個方面跑，過了一下子就聽到槍聲，謝英傑人就倒下
    去了，後來又看見丙○○手上的槍被阿豹搶走了，丙○○就
    開車離開了，我留在現場，就有人開毛仔的車子把謝英傑送
    去醫院就醫，我看到我所說的人都有在現場，除了阿豹及丙○○之外」等語（見偵卷第69頁至第71頁、本院卷一第259
    頁）、證人即目擊證人戊○○於本院審理時具結證述：「當
    天丙○○與壬○○下車過去泡茶那邊，約謝英傑出去外面講
    事情，我隨後就跟出去，然後丙○○和謝英傑他們在爭吵，
    2 人罵來罵去，我不知道他們吵什麼，之後丙○○就掏槍出
    來，我就要去擋住丙○○不讓丙○○開槍，因為我站在丙○○附近，我要過去勸和他們，之後我拉著丙○○的手，一下
    子我就聽到槍聲了，我聽到槍聲後不知道底有無發生何事，
    我就繼續把槍搶過來」等語大致相符（見本院卷一第219 頁
    ）；而被害人謝英傑確係因遭受槍擊受傷，經緊急送寶建醫
    院救治，仍於到院前死亡，且遺體經解剖發現兩心室皆遭子
    彈擦傷，並造成兩側肋膜腔大量積血，死亡原因為前胸貫穿
    性槍傷合併心室破裂及大量內出血等情，復經臺灣屏東地方
    法院檢察署檢察官督同法醫師相驗解剖屬實，並有同署鑑定
    驗斷書、法醫研究所（94）醫鑑字第1610號鑑定書及相驗、
    解剖照片在卷足憑，復有寶建醫院診斷證明書、病歷資料及
    電腦斷層片在卷可稽；此外，復有前揭具殺傷力之制式手槍
    1 枝、制式子彈12顆扣案及現場照片55幀在卷可證，足認被
    告丙○○上開因賭債糾紛始持槍至案發現場，進而發生槍擊
    被害人謝英傑事件，致被害人謝英傑中彈死亡之自白，與事
    實相符，應可採信。
３、又證人即目擊證人戊○○於本院審理時具結證稱：槍聲是我
    在伸手過去抓被告丙○○的手臂時發生的，我確定我沒有抓
    到被告丙○○的手槍，我們在搶槍時，槍在被告丙○○的腰
    際，我抓住被告丙○○時，槍就有聲音了，剛開始我先一手
    抓被告丙○○拿槍的右手臂，因為被告丙○○的力氣比我大
    ，我才用二手把被告丙○○的手往上拉，我先一手抓被告丙○○的右手，我抓住沒有多久之後就聽到槍聲；我手抓到被
    告丙○○的手之後，槍就擊發了，我是聽到槍響後，伸手拉
    起被告丙○○的手後才搶到槍的等語（見本院卷一第213 頁
    、第216 頁）；於本院追加偽證罪之訴訟程序中具結證稱：
    案發當時我是第一個上前去的，我過去時，被告丙○○對我
    說不要去，槍枝擊發前我沒有抓到被告丙○○的手掌，手掌
    是在槍擊發之後我才碰到的，我有抓到被告丙○○的手後才
    擊發的，我不確定槍聲是何時擊發的；被害人謝英傑與被告
    丙○○中間有車子，當時我人在被告丙○○旁邊：被害人謝
    英傑站在車子後面與被告丙○○爭吵，後來蹲下去是最後的
    動作，這是我可以確定的事情；我不記得當時被告丙○○是
    否有拿槍指著我，被告丙○○的槍一開始是拿在手上沒有舉
    高，之後拿起來比來比去，我確定有看到他拿著槍比來比去
    ，被告丙○○有把槍拿高，拿高的距離有超過腰，被告丙○○在比時也有在叫囂一下子，被告丙○○也有叫我不要過去
    ，我看到被告丙○○沒有注意時，我才過去跟他搶槍，我不
    知道他的槍拿多高，也不知道到底有無瞄著被害人謝英傑，
    我不知道被害人謝英傑是何時閃躲被告丙○○的等語明確（
    見本院卷二第62頁），而觀之證人戊○○上開證詞，固與警
    、偵訊時所為：被告丙○○不發一語即朝被害人謝英傑開槍
    之陳述不符，然證人戊○○於偵查中做證時，因當時已發生
    槍擊命案，而其本身曾持有該作案槍枝，為避免自己受牽連
    ，始故意為上開不利於被告丙○○之證詞等情，復據證人戊○○於上開偽證罪程序中供述甚明（見本院卷二第61頁反面
    ），核與常情無違，尚可採信；況倘證人戊○○確係於槍擊
    發生後始行奪槍，則其實不可能為前揭槍擊前即有奪槍之陳
    述，而自陷己於殺人案件糾葛中；另徵之證人戊○○於本院
    審理時尚且具結證述：被告丙○○沒有仔細瞄準被害人謝英
    傑等語（見本院卷一第213 頁），而無故入被告丙○○於罪
    之證述，堪信證人戊○○前開就奪槍過程之證詞，應與事實
    無違，而足憑採。依此，被告丙○○所持之槍枝確係在證人
    戊○○奪槍時擊發，並非在槍枝擊發後，證人戊○○始有搶
    槍之舉甚明，證人戊○○於警、偵訊時之證詞，與事實不待
    ，自難遽採。
４、再按行為人是否具有殺人之故意，加害時所用器具、被害人
    受傷多寡以及受傷部位是否為致命之處，有時雖可藉為認定
    有無殺意之心意，但究不能據為絕對之標準，尚須就行為人
    主觀犯罪認識與客觀犯罪事實，參酌社會一般經驗法則論理
    為斷（最高法院84年度台上字第403 號判決意旨參照）。查
    本件被告丙○○持有之槍枝，係屬制式匈牙利製FEC 廠PJK
    －9HP 型口徑9MM 制式半自動手槍，該槍枝之保險型式有彈
    匣保險及保險鈕保險，而扳機之運作方式則屬單動之情，復
    有前述槍、彈鑑定書所附之槍枝基本資料1 份在卷可考（見
    偵卷第124 頁），而佐以被告丙○○自承於下車前即將子彈
    上膛，並將保險鈕保險打開，並將手指扣在槍枝扳機上，致
    使該槍枝處於隨時可擊發子彈之狀態，且參以被告丙○○身
    為成年男子，且自承對槍枝相當了解（見本院卷二第21頁）
    ，則其在瞄準被害人謝英傑時，倘無擊發子彈之意，實不可
    能將手指扣在扳機上，顯見被告丙○○於下車時即有使用該
    槍枝並予擊發子彈之計劃甚明；再佐以證人戊○○前揭於本
    院審理時所為被告丙○○有將槍比來比去之證述，並參酌證
    人即共同被告壬○○於本院審理時具結證述：被告丙○○有
    拿槍指來指去，也有指到我，我就趕快閃等語（見本院卷一
    第260 頁反面），足見被告丙○○當時確實有持該已上膛且
    已開保險之槍枝以瞄準被害人謝英傑，僅係因被害人謝英傑
    有所閃避，被告丙○○始會持槍指來指去，其意亦在於瞄準
    閃避中之被害人謝英傑無疑。再衡之制式槍枝之扳機在扣下
    前會有一定之阻力，必須使用一定的力道扣下始能擊發子彈
    ，故被害人謝英傑遭被告丙○○槍擊時，證人戊○○雖曾有
    奪槍之舉動，然證人戊○○係先以一手抓被告丙○○的手，
    抓住沒有多久就聽到槍聲，而因被告丙○○的力氣比較大，
    證人戊○○始以二手把被告丙○○的手往上拉時才搶到槍的
    等情，已如前述，是該槍枝擊發時，證人戊○○既僅係以一
    手且剛抓到被告丙○○的手，則被告丙○○扣住扳機的手指
    尚難因證人戊○○而受干擾，職是，本件倘非被告丙○○本
    於自主意識扣下槍枝扳機，該槍機扳機將不可會被按下，並
    因而擊發子彈，造成被害人謝英傑中彈身亡。因之，本件被
    告丙○○確有殺害被害人謝英傑之故意無誤，被告丙○○及
    辯護人辯稱：本件係因證人戊○○上前奪槍致擊發子彈，被
    告丙○○並無殺人故意云云，顯與事實不合，不足採信。
５、辯護人雖辯稱：被告丙○○雖於下車之際，已事先將子彈上
    膛，使槍枝處於隨時可擊發之狀態，惟被告丙○○僅是要對
    空鳴槍，並無開槍射人之意思；而證人戊○○亦證稱被告丙○○並無舉槍瞄準被害人謝英傑云云。然依證人即目擊證人
    子○○於偵查中及本院審理時均具結證稱：案發當時，屏東
    市○○路附近之安全島上有1 個身著黑色衣服之人拿著槍，
    對著中槍那個人那邊在罵三字經，有個穿白色衣服的年輕人
    搭著穿黑衣服的肩膀在說話，說什麼我沒有聽到，一下子就
    看到那個穿黑衣服的把穿白衣服的人推開，我看到白色衣服
    對穿黑衣服的很兇，然後穿白衣服的人下安全島，2 、3 秒
    後接著就看到穿黑衣服的人手上拿1 把槍也下安全島，我就
    趕快往家裡面走，叫我兒子趕快進去把門關起來，接著差不
    多1 分多鐘，就聽到1 聲槍聲等語（見相卷第77頁至第78頁
    、本院卷第191 頁反面），並參酌被告丙○○於案發當時係
    身著黑色衣服、證人戊○○則係身穿花白色衣服，且案發當
    時確係證人戊○○上前與被告丙○○搶奪槍枝等情，復為被
    告丙○○所自承在卷（見本院卷一第193 頁反面），顯見證
    人子○○上開證詞中所述：身著黑色衣服者為被告丙○○、
    白色衣服者係證人戊○○無訛。而觀之證人子○○上開證詞
    係經具結後所為證述，倘有不實，即須受偽證罪之處罰，且
    證人子○○與被告丙○○間亦無仇隙故怨，自無設詞誣陷被
    告丙○○之可能，證人子○○所為上開證詞，自足採信。是
    依證人子○○上開證述，堪認被告丙○○當時係因與被害人
    謝英傑發生口角爭執，而於盛怒之下持槍槍擊被害人謝英傑
    無疑。況依證人即共同被告壬○○於偵查中具結證稱：我是
    背對著老弟仔（乙○○）他家，我目光所及範圍沒有人等語
    ，已詳如前述，及依證人即共同被告壬○○手繪位置圖觀之
    （見偵卷第73頁），則被告丙○○、共同被告壬○○與被害
    人謝英傑談判處所，即證人乙○○住處前安全島附近，當時
    現場既僅有證人戊○○在被告丙○○身側，而被害人謝英傑
    亦未攜帶任何武器，是在此等情境下，實難想像被告丙○○
    有何必要須對空鳴槍。至證人戊○○於本院審理時雖曾有：
    被告丙○○沒有要瞄準被害人謝英傑意思之證述，惟觀之證
    人戊○○之前揭證述，證人戊○○於案發當時係專注於被告
    丙○○手上之槍枝，而欲將被告丙○○手中之槍枝奪下，則
    其是否能確實注意被害人謝英傑閃躲之動向，即非無疑，自
    難據此即否認被告丙○○確有瞄準被害人謝英傑之事實，而
    逕為被告丙○○有利之證明。辯護人上開所辯，尚與事實相
    佐，難以採信。
６、辯護人雖又辯稱：依本件被害人謝英傑身體彈著點入口、出
    口及貨車彈著點予以比對，可知被害人謝英傑受槍擊時係半
    蹲側身向著持槍者，依此對照一般手槍擊發方式，持搶者皆
    係以手臂舉起伸直方式向前方瞄準射擊，若被告丙○○確係
    蓄意直接朝被害人謝英傑射擊，被害人謝英傑若有察覺固會
    有閃避動作，但該子彈擊發行進路線當不會有「接近水平」
    之行徑角度，而應會較大傾斜之角度云云。惟依卷附屏東分
    局建國所轄內謝英傑遭槍擊死亡案現場堪查採證報告觀之，
    本件被害人謝英傑右側乳頭下方2 公分處有一彈孔、左側乳
    頭下方4 公分處亦有一彈孔，而沿著血跡噴濺之方向約7.4
    公尺處有一貨車，貨車左前輪後側鈑金發現一疑似彈孔等情
    （直徑約3 公分、距地面高約60公分），有採證報告1 紙在
    卷可參（見偵卷第30頁），是依此彈道行徑，固可認被害人
    謝英傑確係半蹲側身中彈，而被告丙○○當時確曾持槍比來
    比去，亦曾將槍擺放在腰際處之情，亦據證人戊○○、壬○○證述明確，已如前述，是被告丙○○當時既係在盛怒下持
    槍瞄準閃避中之被害人謝英傑，自會依據被害人謝英傑閃避
    之動靜而調整其持槍射擊之姿勢，況持槍射擊方式及習慣因
    人而異，斷難人人相同，且辯護人上開：持槍者將手臂舉起
    伸直向前方瞄準射擊之抗辯，顯係以射擊靜態目標物時之通
    常方式，尚與本件實際發生之情狀有所不同，自難憑採。
７、綜上所述，勾稽互核，本件事證明確，被告丙○○持有制式
    槍枝、制式子彈及殺人犯行，均已臻明確，洵堪認定。
(二)、按意圖犯罪而無故持有手槍及子彈，固可認係意圖供犯罪而
    持有，其持有槍、彈與犯特定之罪間，有方法結果之牽連關
    係，應依刑法第55條之規定，應從一重之罪處斷。但如持有
    之初，並無犯特定之罪之意圖，而係於無故持有行為繼續中
    ，因某種原因之介入，始持以犯罪，其為犯持定之罪而持有
    之行為，乃原單純持有繼續犯之一部分，不容割裂而另論以
    一意圖供犯罪而持有罪，更不得因其事後持以犯罪，而追溯
    至其原單純持有部分，合併論以一個意圖供犯罪之用而持有
    罪，故其持有手槍與嗣後所犯特定犯罪之間，並無牽連關係
    ，應分論併罰（最高法院90年台上字第7498號判決參照）。
    故核被告丙○○所為，係犯槍砲彈藥刀械管制條例第7 條第
    4 項之未經許可，無故持有手槍罪、同條例第12條第4 項之
    未經許可，無故持有子彈罪；刑法第271 條第1 項之殺人既
    遂罪。起訴意旨固認被告丙○○持有手槍部分，係犯槍砲彈
    藥刀械管制條例第8 條第4 項之未經許可，持有可發射子彈
    具殺傷力之改造手槍罪，惟查本件被告丙○○所持有之手槍
    ，為匈牙利製FEG －PJK －9HP 型口徑9MM 制式半自動手槍
    ，係合法兵工廠所製之制式手槍，已如前述，且為本件起訴
    事實所載明，是本件起訴法條容有未洽，惟業經蒞庭檢察官
    當庭變更法條，本院自應予審理，併此敘明。又上開槍砲彈
    藥刀械管制條例第7 條第4 項、第12條第4 項法定刑中有關
    罰金刑部分，就罰金之最低額部分，95年2 月2 日修正公布
    ，於95年7 月1 日施行之刑法（下稱修正後刑法）第33條第
    5 款業經修正為：「罰金：新臺幣1 千元以上，以百元計算
    之。」，修正前刑法第33條第5 款則規定「罰金：1 元以上
    」，比較新、舊法結果，以修正前之舊法對被告較為有利。
    被告1 個持有制式手槍1 枝及制式子彈13顆之行為，同時時
    觸犯數罪名，為想像競合犯，應依刑法第55條前段規定，從
    一重論以槍砲彈藥刀械管制條例第7 條第4 項之未經許可，
    持有可發射子彈具有殺傷力之改造手槍罪。又修正後刑法第
    55條刪除牽連犯之規定，並於但書增列「但不得科以較輕罪
    名所定最輕本刑以下之刑」之規定，惟此僅係科刑之限制，
    為法理之明文化，非屬法律變更，無新、舊法比較問題，併
    此敘明（最高法院95年第8 次刑事庭會議決議參照）。被告
    丙○○係於持有制式手槍、子彈期間，因賭債糾紛始另行起
    意持槍殺人，是其所犯上開持有制式手槍罪及殺人罪間，犯
    意各別，行為互異，應予分別論罪，合併處罰。爰審酌被告
    丙○○持有制式手槍、制式子彈之動機、目的、手段、對社
    會治安及他人生命、身體安全所生之影響，於持有槍、彈期
    間，因賭債糾紛即起意殺人，犯罪所生之損害不輕，且犯後
    猶飾詞圖卸，顯無悔悟之意，惟念其素行尚可（見臺灣高等
    法院被告前案紀錄表）、僅國中畢業，智識程度不高、家境
    屬小康，生活狀況尚可等一切情狀，分別量處如主文所示之
    刑。再本案依被告丙○○所犯殺人罪之性質及手段，有褫奪
    公權之必要，爰依刑法第37條第2 項之規定宣告褫奪公權8
    年。又被告行為時之刑法第42條第2 項前段規定：「易服勞
    役以1 元以上3 元以下折算1 日」，而被告行為時之易服勞
    役折算標準，依修正前罰金罰鍰提高標準條例第2 條前段規
    定，就其原定數額提高為100 倍折算1 日，則
    本件被告行為時之易服勞役折算標準，應以銀元300 元折算
    1 日，即新臺幣900 元折算1 日。惟修正後刑法第42條第3
    項前段規定：「易服勞役以新臺幣1 千元、2 千元或3 千元
    折算1 日」。茲比較修正前、後之易服勞役折算標準，以修
    正後之規定，較有利於被告，依刑法第2 條第1 項但書規定
    ，本件易服勞役之折算標準，自應適用修正後刑法第42條第
    3 項前段規定，就被告丙○○所併科罰金刑部分，諭知如易
    服勞役，以新臺幣1,000 元折算1 日。另修正前刑法第51
    條第5 款規定：「宣告多數有期徒刑者，於各刑中之最長期
    以上，各刑合併之刑期以下，定其刑期。但不得逾20年」；
    而修正後之該款則規定：「宣告多數有期徒刑者，於各刑中
    之最長期以上，各刑合併之刑期以下，定其刑期。但不得逾
    30年」，經比較新舊法結果，修法後之規定非較有利於受刑
    人，依刑法第2 條第1 項前段之規定，應依修正前之刑法第
    51條第5 款規定，定其應執行刑。又扣案之匈牙利製FEC 廠
    PJK －9HP 型口徑9MM 制式半自動手槍1 枝（槍枝管制編號
    ：0000000000號）、制式子彈6 顆，係槍砲彈藥刀械管制條
    例所列管之物，已詳如前述，為違禁物品，應依刑法第38條
    第1 項第1 款之規定，均宣告沒收。至因送驗試射之制式子
    彈6 顆，經鑑驗試射業已滅失，自毋庸宣告沒收；而扣案之
    彈頭及彈殼各1 個，係被告持上開制式手槍殺人時所擊發剩
    餘之物，已失其子彈之結構及性能，非違禁物，亦非供或預
    備供被告犯罪所用之物，爰不另為沒收之諭知。
貳、無罪部分：
一、公訴意旨略以：被告壬○○、丙○○係朋友關係，共同租屋
    於屏東縣屏東市○○路77號10樓之1 號，2 人與被害人謝英
    傑因有賭債糾紛，3 人為此迭起爭執。於94年9 月7 日5 時
    3 5 分許，先由被告丙○○撥打電話予被害人謝英傑，談論
    有關賭債清償問題，2 人談不攏，在電話中發生口角，被害
    人謝英傑並於電話中告知：若這筆錢不還，就要和渠等拚輸
    贏（台語，意思指以生命輸贏之意）等語，並相約於同日6
    時30分許，在屏東縣屏東市○○街17-6號處談判，被告丙○○將此段話轉知被告壬○○，兩人因而心生不滿，並為求自
    保，於明知未經許可，不得非法持有槍枝及子彈，仍由被告
    丙○○自不詳之人處，取得一把具有殺傷力之匈牙利製FEG
    廠PJK －9 HP型口徑9MM 制式半自動手槍及具有殺傷力之13
    顆子彈而共同持有後，再由被告丙○○駕駛車牌號碼K2－18
    50號自小客車（被告壬○○之姊楊善筑所有），搭載被告壬○○，一同赴約，被害人謝英傑亦撥打電話叫證人甲○○等
    人前來助勢。被告丙○○、壬○○到場後，先質問被害人謝
    英傑為何四處散播渠等欠錢之事，之後3 人走出屋外談判，
    嗣因談判破裂，3 人發生激烈爭吵，被告壬○○、丙○○竟
    共同基於殺人之犯意聯絡，由被告壬○○在旁把風，被告丙○○則持預藏之制式手槍，朝被害人謝英傑之胸部射擊一槍
    ，被害人謝英傑之友人戊○○見狀，為避免造成更大傷亡，
    即向前與被告丙○○爭奪上開之槍枝及子彈，該槍枝及子彈
    最後由證人戊○○搶下，其並將之丟棄於屏東縣長治鄉○○
    街○ 段150 巷17號前之排水溝（已尋獲）。被告壬○○、丙○○2 人見狀旋即逃逸。嗣經被害人謝英傑之友人乙○○、
    甲○○、丑○○、辛○○、庚○○等人聽聞槍聲，查看後發
    現被害人謝英傑受傷倒地，即將其送到醫院救治，惟終因傷
    重仍不治死亡。因認被告壬○○與被告丙○○具共犯關係，
    而涉犯槍砲彈藥刀械管制條例第7 條第4 項之未經許可，無
    故持有手槍罪（起訴書誤載為同條例第8 條第4 項，惟業據
    蒞庭檢察官當庭更正）、同條例第12條第4 項之未經許可，
    無故持有子彈罪；刑法第271 條第1 項之殺人既遂罪等語。
二、按犯罪事實應依證據認定之，無證據不得認定犯罪事實；又
    不能證明被告犯罪者，應諭知無罪之判決，刑事訴訟法第15
    4條第2項、第301條第1項分別定有明文。次按認定不利於被
    告之事實，須依積極證據，茍積極證據不足為不利被告事實
    之認定，即應為有利於被告之認定，更不必有何有利之證據
    ；事實之認定，應憑證據，如未能發現相當證據，或證據不
    足以證明，自不能以推測或擬制之方法，以為裁判之基礎；
    且認定犯罪事實所憑之證據，雖不以直接證據為限，間接證
    據亦包括在內，然而無論直接證據或間接證據，其為訴訟上
    之證明，須於通常一般之人均不致有所懷疑，而得確信其為
    真實之程度者，始得據為有罪之認定，倘其證明尚未達到此
    一程度，而有合理之懷疑存在而無從使事實審法院得有罪之
    確信時，即應為諭知被告無罪之判決；又檢察官對於起訴之
    犯罪事實，仍應負提出證據及說服之實質舉證責任，倘其所
    提出之證據，不足為被告有罪之積極證明，或其指出證明之
    方法，無從說服法院以形成被告有罪之心證，基於無罪推定
    之原則，自應為被告無罪判決之諭知，最高法院30年上字第
    816 號、40年台上字第86號、76年台上字第4986號、92年度
    台上字第128 號判例可資參照。
三、公訴人認被告壬○○涉有持有制式手槍、制式子彈及殺人犯
    行，無非係以：(一)、被告壬○○、共同被告丙○○於警詢、
    偵查中之部分供述。(二)、證人戊○○、子○○、甲○○、乙○○、庚○○、丑○○、辛○○、己○○、癸○○之警、偵
    筆錄。(四)、扣案之制式手槍1 枝、制式子彈12顆。(五)、槍、
    彈鑑定書1 份（含照片）。(六)、勘驗筆錄、相驗屍體證明書
    、驗斷書、法務部法醫研究所鑑定書為其主要論據。惟查：
(一)、程序方面：
    證人戊○○、甲○○、乙○○、己○○、癸○○、丑○○、
    辛○○、於警詢時之警詢筆錄及承辦警員丁○○所製作之偵
    查報告，均係被告以外之人於審判外之書面陳述，均不得作
    為證據；證人戊○○、乙○○、甲○○、子○○、庚○○、
    證人即共同被告壬○○於偵查中已依法具結之供述，均具有
    證據；內政部警政署刑事警察局槍、彈鑑定書、勘驗筆錄、
    相驗屍體證明書、驗斷書、法務部法醫研究所鑑定書，均具
    證據能力（理由均詳如前述）。
(二)、實體方面：
    訊據被告壬○○固坦承與共同被告丙○○共同赴約，與被害
    人謝英傑商談賭債延期清償之事實不諱，惟堅決否認有共同
    持有制式手槍、制式子彈及共同殺人之犯行，辯稱：我不知
    道被告丙○○當天係攜槍赴約等語。經查：
１、案發當時，被告壬○○係因共同被告丙○○與被害人謝英傑
    賭債問題，始陪同共同被告丙○○共同赴約，嗣因與被害人
    謝英傑發生口角爭執，被告丙○○因而心生不滿，持槍瞄準
    被害人謝英傑，並於證人戊○○奪槍之際，扣下槍枝扳機致
    被害人謝英傑中彈死亡，固詳如前述。雖案發當時，被告壬○○係陪同共同被告丙○○前往赴約之人，且證人即共同被
    告丙○○於本院審理時亦證稱：被告壬○○曾碰過本件扣案
    之制式手槍等語（見本院卷一第261 頁），然被告壬○○見
    過扣案之制式手槍，並非等同該扣案之制式手槍係在被告壬○○之持有支配下；再證人即共同被告丙○○於警、偵訊及
    本院審理時均證稱：當天我將扣案之制式手槍、制式子彈，
    藏放在其向被告壬○○所借得之自小客車駕駛座底下，被告
    壬○○並不知情等語，雖該自小客車係被告壬○○、共同被
    告丙○○平日所使用之交通工具，然倘該槍枝係藏放在駕駛
    座底下，且案發當日係由共同被告丙○○駕駛該自小客車搭
    載被告壬○○前往，則被告壬○○是否能知悉共同被告丙○○確有攜帶扣案之制式手槍、子彈赴約，即非無疑。又證人
    即共同被告丙○○雖另供稱：我於下車前有將子彈上膛等語
    ，然被告壬○○則供稱：到達案發現場時，我自己先下車找
    被害人謝英傑等語，而觀之證人戊○○、甲○○、乙○○、
    己○○、癸○○、丑○○、辛○○於偵查中及本院審理時之
    證述，或係被告壬○○、證人即共同被告丙○○係一前一後
    步入證人乙○○住處前泡茶處，或係不清楚被告壬○○下車
    時，證人即共同被告丙○○是否業已下車，是證人即共同被
    告丙○○於下車前，固有將扣案之制式子彈上膛，然依上開
    證人等之證詞，尚難據以認定被告壬○○業已知悉證人即共
    同丙○○有攜帶已上膛之制式手槍，並有以該制式手槍射擊
    被害人謝英傑之計劃。
２、至扣案之制式手槍1 枝、制式子彈12顆及卷附之內政部警政
    署刑事警察局槍、彈鑑定書（含照片），則僅能證明證人即
    共同被告丙○○確係持扣案之槍枝射殺被害人謝英傑，且所
    持之槍、彈，係屬制式手槍、制式子彈；而卷附之勘驗筆錄
    、相驗屍體證明書、驗斷書、法務部法醫研究所鑑定書等，
    亦僅能證明被害人謝英傑係遭槍殺死亡之事實，均無法作為
    被告壬○○持有上開制式手槍、制式子彈之證明，甚而據以
    認定被告壬○○與證人即共同被告丙○○有何共謀持槍殺害
    被害人謝英傑之犯意聯絡與行為分擔之證明。
３、綜上所述，公訴人所指上開證據均為共同被告丙○○持有制
    式手槍、制式子彈及殺人犯行之證明，尚難逕以之作為被告
    壬○○有共謀參與持槍殺人之證據，此外，復查無確切之證
    據足以證明被告壬○○有何公訴人所指之犯行，其犯罪即屬
    不能證明，依據上開法條規定及判例意旨，自應為無罪之諭
    知。
據上論斷，應依刑事訴訟法第299 條第1 項前段、第301 條第1
項，槍砲彈藥刀械管制條例第7 條第4 項、第12條第4 項，刑法
第2 條第1 項、第11條前段、第55條、第271 條第1 項、第42條
第3 項前段、第51條第5 款（修正前）、第38條第1 項第1 款，
判決如主文。
本案經檢察官鍾仁松到庭執行職務。
中　　華　　民　　國　　96　　年　　2 　　月　　27　　日
                  刑事第二庭  審判長法  官  羅森德
                                    法  官  陳海寧
                                    法  官  蘇碧珠
以上正本證明與原本無異。
如不服本判決應於收受本判決送達後10日內向本院提出上訴書狀
，其未敘述上訴理由者，並得於提起上訴後10日內向本院補提理
由書狀（均須按他造當事人之人數附繕本）「切勿逕送上級法院
」
中　　華　　民　　國　　96　　年　　2 　　月　　27　　日
                                    書記官  賀燕花
附錄本案論罪科刑法條全文
槍砲彈藥刀械管制條例第7條第4項；
未經許可，持有、寄藏或意圖販賣而陳列第 1 項所列槍砲、彈藥
者，處 5 年以上有期徒刑，併科新台幣 1 千萬元以下罰金。
槍砲彈藥刀械管制條例第12條第4項：
未經許可，持有、寄藏或意圖販賣而陳列子彈者，處5 年以下有
期徒刑，併科新台幣 300 萬元以下罰金。
中華民國刑法第271條第1項：
殺人者，處死刑、無期徒刑或 10 年以上有期徒刑。
